【裁判字號】    90,上易,119
【裁判日期】    901113
【裁判案由】    詐欺
【裁判全文】
臺灣高等法院高雄分院刑事判決                      九十年度上易字第一一九號
    上訴人即
    自  訴  人  乙○○
                丙○○
                甲○○○
                辛○○○
                庚○○
                戊○○○
    共      同
    自訴代理人  施吉安律師
    上訴人即
    被      告  丁○○
                己○○
    共      同
    選任辯護人  林樹根律師
                邱麗妃
                莊雯琇
右上訴人因詐欺案件，不服台灣高雄地方法院八十九年度自緝字第一八、一九號中華
民國八十九年十一月二十四日第一審判決，提起上訴，暨檢察官聲請併案審理（台灣
高雄地方法院檢察署九十年度偵字第二七二號），本院判決如左：
    主  文
原判決撤銷。
丁○○、己○○共同連續意圖為自己不法之所有，以詐術使人將本人之物交付，各處
有期徒刑壹年。丁○○緩刑參年。
    事  實
一、丁○○與己○○係夫妻關係，明知其二人之經濟能力不足以支付大筆之互助會款
    ，竟共同基於意圖為自己不法所有之概括犯意，自民國八十五年十一月間起，在
    高雄市左營區○○○路四三二巷二十號住處，陸續召集如附表一所示之民間互助
    會共八會，推由己○○擔任會首，丁○○則製作各該互助會之會單，邀集乙○○
    、丙○○、甲○○○、辛○○○、庚○○及戊○○○等人分別入會，其中乙○○
    加入附表一編號一互助會七會、編號二互助會三會、編號三互助會一會、編號七
    互助會七會；丙○○加入附表一編號一互助會二會、編號三互助會一會、編號四
    互助會一會；甲○○○加入附表一編號一互助會二會、編號二互助會一會；辛○○○參加附表一編號二互助會一會、編號五互助會一會；庚○○參加附表一編號
    五互助會一會、編號七互助會二會；戊○○○參加附表一編號八互助會四會。互
    助會運作之模式，為己○○、丁○○與乙○○、丙○○、甲○○○、辛○○○、
    庚○○、戊○○○及其他參與之會員約定，每次開標後，由會首己○○向非得標
    會員收取會款後，交予得標之會員，再由得標之會員繳交一定之傭金予己○○作
    為報酬，亦即新台幣（下同）三千元之互助會得標者需繳交九百元、五千元之互
    助會得標者需繳交一千五百元、一萬元之互助會得標者需繳交三千元予己○○。
    丁○○與己○○連續於附表二所示時間，分別向朱玲華、丙○○、甲○○○、辛○○○、庚○○、戊○○○及其他活會會員佯稱林春桃、歐祖冠得標，致朱玲華
    、丙○○、甲○○○、辛○○○、庚○○、戊○○○及其他活會會員陷於錯誤，
    而交付活會會款予己○○，丁○○及己○○共計連續詐得如附表二所示之活會會
    款項，得逞後，丁○○與己○○於八十八年二月二十日將全部之互助會止會，並
    逃逸無蹤，乙○○、丙○○、甲○○○、辛○○○、庚○○及戊○○○等人始知
    受騙。
二、案經乙○○、丙○○、甲○○○、辛○○○、庚○○及戊○○○等人提起自訴。
    理  由
一、訊據上訴人即被告丁○○固不否認附表一所示之互助會會單均為其所製作；被告
    己○○亦不否認曾召集如附表一所示之互助會，並於八十八年二月二十日全部止
    會之事實，惟均矢口否認有詐欺取財犯行，被告丁○○辯稱：互助會都由己○○
    負責，我沒有參與，我後來到外地工作，並非逃亡云云，被告己○○則辯稱：每
    次標會我只抽取傭金，三千元之會向標得之會員抽取九百元，五千元之會向標得
    之會員抽取一千五百元，一萬元之會向標得會員抽取三千元之傭金，而互助會止
    會是因為被會員林太太、許太太、月俚、阿華及寶英等人倒會，無法週轉才會止
    會，至於林太太、許太太、月俚、阿華及寶英等人，我並不知道她們真實姓名，
    她們都是自己來繳納會款及拿取得標會款，當時所留的地址現在都沒有人住云云
    。惟查：
(一)右揭事實，業據自訴人乙○○、丙○○、甲○○○、辛○○○、庚○○及戊○○○於原審及本院審理中指訴綦詳，並有附表一所示會單八張附卷可稽。而附表二
    所示期日，林春桃及歐祖冠並未標取會款，其二人尚為活會會員等情，已經證人
    韓龍吟（林春桃之女婿）、歐祖冠到庭證述明確，而被告己○○供稱：附表二所
    示各會，林春桃及歐祖冠均為死會云云，且於卷附之帳冊內記載林春桃、歐祖冠
    分別於附表二所示時間標取會款等文字及數字，核與證人韓龍吟、歐祖冠之證詞
    不符，被告己○○復未能證明確有交付如附表二所示會期之得標會款予林春桃及
    歐祖冠，足證被告己○○冒用林春桃、歐祖冠名義標取如附表二所示會款，甚為
    明灼。
(二)被告己○○不識字，附表一所示會單均為被告丁○○所製作，為被告二人所自承
    ，參諸被告二人為同財共居之夫妻，附表一所示互助會高達八會，運作過程理應
    詳實記帳，被告己○○既不識字，衡情應無法獨立運作八會互助會，被告丁○○
    既然製作會單於先，其後勢必參與互助會之運作，始符常情，且上開互助會止會
    後，被告二人均逃匿無蹤，避不見面，被告二人共同運作該互助會甚明，被告丁○○辯稱未參與互助會之運作云云，殊無可採。
(三)自訴人另指訴被告提出之帳冊，記載內容有諸多矛盾之處，惟自訴人未能提供其
    餘會員姓名及住居所供本院查證，尚不能因被告之帳冊記載矛盾，即認定被告二
    人有冒其他會員名義標取會款之行為，此部分應從有利於被告二人之認定。綜上
    所述，被告丁○○及己○○前開辯詞，核係卸責之詞，不足採信，事證明確，被
    告二人犯行洵堪認定。
二、核被告丁○○、己○○所為，係犯刑法第三百三十九條第一項之詐欺取財罪。被
    告二人間就上開犯行，有犯意聯絡及行為分擔，均為共同正犯。被告二人所為數
    次詐欺取財行為，時間緊接，所犯罪名相同，顯係出於概括之犯意為之，為連續
    犯，應依刑法第五十六條之規定以一罪論，並加重其刑。
三、被告二人犯罪事證明確，原審予以論罪科刑，固非無見，惟查：(一)原判決未認
    定被告二人召集附表一編號六所示互助會，尚有未當。(二)原判決未認定被告二
    人附表二所示冒標行為，亦有未洽。自訴人上訴意旨指摘原判決認定之事實不符
    ，核有理由。被告二人上訴意旨否認犯罪，指摘原判決不當，雖無理由，惟原判
    決既有可議之處，自應由本院撤銷改判。審酌被告二人犯罪後仍不知悔悟，猶狡
    詞圖飾犯行，態度非佳，所詐得之金額非微，犯罪後未與自訴人達成和解，賠償
    自訴人所受之損失等一切情狀，各量處如主文第二項所示之刑，以昭炯戒。查被
    告二人為夫妻，如均入監執行，家庭勢將破滅，而被告丁○○未曾受有期徒刑以
    上刑之宣告，有台灣高等法院被告全國前案紀錄表可稽，其於本案犯罪非立於主
    導地位，經此偵審程序，當知警愓，應無再犯之虞，本院認被告丁○○所宣告之
    刑，以暫不執行為適當，併予宣告緩刑三年，以啟自新。
四、檢察官併案意旨略以：被告二人自七十年間起與自訴人甲○○○有金錢往來，迄
    至八十六年間，尚欠甲○○○一百二十萬元，自八十七年間起，再以其親戚或朋
    友需錢代為調借為由，向甲○○○借款三十萬、二十五萬、十萬、二十萬元不等
    ，至八十七年十二月間止，共欠借款一百八十餘萬元，因認被告二人涉犯詐欺取
    財罪嫌云云。訊據被告二人均堅決否認向自訴人甲○○○詐欺取財犯行，被告林
    美金辯稱：我幫「阿華」向甲○○○借款一百八十萬元，分五次借款，八十二年
    開始借，「阿華」有付利息給甲○○○，每一萬元每月一百五十元，不是詐欺取
    財等語，被告丁○○辯稱：借錢的事我完全不知道等語。經查：被告己○○於上
    開時間，向自訴人甲○○○借款多次，合計尚欠一百八十萬元，被告己○○自借
    款時起，每月均給付甲○○○利息約二萬元迄至八十八年一月間止，借款當時被
    告丁○○未在場等情，業據自訴人甲○○○陳述甚明，核與被告二人所供相符，
    依上開情形觀之，被告己○○與自訴人甲○○○間有關一百八十萬元之借貸，長
    達數年，且均有繳付利息，核係正常之借貸關係，雖被告己○○最終未清償全部
    借款，然此僅為被告己○○未清償債務之民事問題，被告己○○於借款之初無不
    法所有之意圖亦未施用詐術，尚難認係詐欺取財，而被告林振未參與本件借款，
    自無向自訴人詐欺借款可言。此外，復查無其他積極證據足證被告二人有共同向
    自訴人甲○○○詐欺借款之犯行，因認被告二人此部分詐欺取財犯罪證據不足。
    檢察官聲請併案部分核與本案無連續犯之裁判上一罪關係，應退由檢察官另行處
    理，併此敘明。
據上論斷，應依刑事訴訟法第三百六十九條第一項前段、第三百六十四條、第二百九
十九條第一項前段、第三百四十三條，刑法第二十八條、第五十六條、第三百三十九
條第一項、第七十四條第一款，罰金罰鍰提高標準條例第一條前段，判決如主文。
中    華    民    國         九十       年     十一     月     十三     日
                              臺灣高等法院高雄分院刑事第六庭
                                  審判長法官  王憲義
                法官  張意聰
                                        法官  范惠瑩
右正本證明與原本無異。
不得上訴。
                                      書記官  馬蕙梅
中    華    民    國         九十       年     十一     月     十九     日
附錄本件論罪條文：
刑法第三百三十九條第一項
意圖為自己或第三人不法之所有，以詐術使人將本人或第三人之物交付者，處五年以
下有期徒刑、拘役或科或併科一千元以下罰金。
附表一：
一、民國八十六年六月二十日起會，至八十八年四月二十日止，每月開標二次，於每
    月五日及二十日開標，每會三千元，會員共四十五名，採內標制。
二、民國八十七年九月二十日起會，至八十九年一月五日止，每月開標二次，於每月
    五日及二十日開標，每會五千元，會員共三十二名，採內標制。
三、民國八十七年十月二十日起會，至八十八年十月二十日止，每月開標二次，於每
    月五日及二十日開標，每會五千元，會員共二十五名，採內標制。
四、民國八十六年十月二十日起會，至八十八年十一月五日止，每月開標二次，於每
    月五日及二十日開標，每會五千元，會員共五十名，內標制。
五、民國八十五年十一月五日起會，至八十八年六月五日止，於每月二十日開標，每
    兩個月加標一次，每會五千元，會員共四十七名，內標制。
六、民國八十七年四月十日起會，至八十九年六月十日止，於每月十日開標，每兩個
    月加標一次（加標則於該月二十五日開標），每會五千元，會員共四十名，內標
    制。
七、民國八十六年四月五日起會，至八十八年八月五日止，每月開標二次，於每月五
    日及二十日開標，每會三千元，會員共五十七名，內標制
八、民國八十七年三月十日起會，至八十八年五月十日止，於每月十日開標，每兩個
    月加標一次（加標則於該月二十五日開標），每會一萬元，會員共二十二名，內
    標制。
附表二：
一、民國八十六年五月二十日，向朱玲華等活會會員佯稱附表一編號七之互助會，由
    林春桃以五百五十元得標，向朱玲華等五十三名活會會員，每名會員各詐騙活會
    會款二千四百五十元，共詐得活會會款十二萬九千八百五十元。
二、民國八十六年九月五日，向朱玲華等活會會員佯稱附表一編號七之互助會，由林
    春桃以五百元得標，向朱玲華等四十六名活會會員，每名會員各詐騙活會會款二
    千五百元，共詐得活會會款十一萬五千元。
三、民國八十六年十二月二十日，向朱玲華等活會會員佯稱附表一編號一之互助會，
    由林春桃以一千元得標，向朱玲華等三十二名活會會員，每名會員各詐騙活會會
    款二千元，共詐得活會會款六萬四千元。
四、民國八十七年二月五日，向朱玲華等活會會員佯稱附表一編號一之互助會，由林
    春桃以三百元得標，向朱玲華等二十九名活會會員，每名會員各詐騙活會會款二
    千七百元，共詐得活會會款七萬八千三百元。
五、民國八十七年五月二十日，向朱玲華等活會會員佯稱附表一編號七之互助會，由
    林春桃以六百元得標，向朱玲華等二十九名活會會員，每名會員各詐騙活會會款
    二千四百元，共詐得活會會款六萬九千六百元。
六、民國八十七年九月五日，向丙○○等活會會員佯稱附表一編號四之互助會，由林
    春桃以一千六百元得標，向丙○○等二十八名活會會員，每名會員各詐騙活會會
    款三千四百元，共詐得活會會款九萬五千二百元。
七、民國八十七年九月十日，向朱玲華等活會會員佯稱附表一編號六之互助會，由林
    春桃以八百元得標，向朱玲華等三十二名活會會員，每名會員各詐騙活會會款四
    千二百元，共詐得活會會款十三萬四千四百元。
八、民國八十七年九月二十日，向丙○○等活會會員佯稱附表一編號四之互助會，由
    林春桃以一千五百元得標，向丙○○等二十七名活會會員，每名會員各詐騙活會
    會款三千五百元，共詐得活會會款九萬四千五百元。
九、民國八十七年十一月五日，向丙○○等活會會員佯稱附表一編號四之互助會，由
    林春桃以二千一百元得標，向丙○○等二十四名活會會員，每名會員各詐騙活會
    會款二千九百元，共詐得活會會款六萬九千六百元。
十、民國八十七年十二月二十五日，向戊○○○等活會會員佯稱附表一編號八之互助
    會，由林春桃以四千元得標，向戊○○○等七名活會會員，每名會員各詐騙活會
    會六千元，共詐得活會會款四萬二千元。
十一、民國八十八年二月十日，向戊○○○等活會會員佯稱附表一編號八之互助會，
      由林春桃以四千五百元得標，向戊○○○等五名活會會員，每名會員各詐騙活
      會會款五千五百元，共詐得活會會款二萬七千五百元。
十二、民國八十六年四月五日，向辛○○○等活會會員佯稱附表一編號五之互助會，
      由歐祖冠以一千二百元得標，向辛○○○等三十九名活會會員，每名會員各詐
      騙活會會款三千八百元，共詐得活會會款十四萬八千二百元。
十三、民國八十六年七月五日，向辛○○○等活會會員佯稱附表一編號五之互助會，
由歐祖冠以一千五百元得標，向辛○○○等三十四名活會會員，每名會員各詐
      騙活會會款三千五百元，共詐得活會會款十一萬九千元。
十四、民國八十六年八月五日，向朱玲華等活會會員佯稱附表一編號七之互助會，由
      歐祖冠以九百元得標，向朱玲華等四十八名活會會員，每名會員各詐騙活會會
      款二千一百元，詐得活會會款十萬零八百元。
十五、民國八十七年四月五日，向辛○○○等活會會員佯稱附表一編號五之互助會，
      由歐祖冠以二千元得標，向辛○○○等二十名活會會員，每名會員各詐騙活會
      會款三千元，共詐得活會會款六萬元。
十六、民國八十七年九月五日，向朱玲華等活會會員佯稱附表一編號七之互助會，由
      歐祖冠以八百元得標，向朱玲華等四十五名活會會員，每名會員各詐騙活會會
      款二千二百元，詐得活會會款九萬九千元。
十七、民國八十七年十一月二十日，向朱玲華等活會會員佯稱附表一編號七之互助會
      ，由歐祖冠以七百元得標，向朱玲華等十七名活會會員，每名會員各詐騙活會
      會款二千三百元，共詐得活會會款三萬九千一百元。
                                                                      Ｈ


司法院資訊處製作；財團法人民間司法改革基金會備份。
